臺灣高雄地方法院民事判決　　　　　　　　100年度選字第2號
原　　　告　臺灣高雄地方法院檢察署檢察官王柏敦
　　　　　　臺灣高雄地方法院檢察署檢察官李宛凌
　　　　　　臺灣高雄地方法院檢察署檢察官顏郁山
共　　　同　檢察事務官嚴寶明
訴訟代理人　檢察事務官許炳華
　　　　　　檢察事務官翁智偉
被　　　告　林明田
訴訟代理人　陶德斌律師
　　　　　　梁宗憲律師
　　　　　　吳建勛律師
上列當事人間當選無效事件，經本院於民國100 年6 月24日言詞
辯論終結，判決如下：
    主      文
原告之訴駁回。
訴訟費用由原告負擔。
    事實及理由
壹、程序方面：
一、按當選人有公職人員選舉罷免法（以下簡稱選罷法）第97條
    、第99條第1 項、第101 條第1 項、第102 條第1 項第1 款
    、刑法第146 條第1 項、第2 項之行為之一者，選舉委員會
    、檢察官或同一選舉區之候選人得以當選人為被告，自公告
    當選人名單之日起30日內，向該管轄法院提起當選無效之訴
    ，選罷法第120 條第1 項第3 款定有明文。
二、本件被告為民國99年11月27日所舉行之99年高雄市第一屆里
    長選舉高雄市林園區林家里里長候選人，且經高雄市選舉委
    員會於99年12月2 日公告當選，此有高雄市選舉委員會99年
    12 月2日高市選一字第0990450681號當選公告附卷可稽（見
    院卷第3 頁），原告為臺灣高雄地方法院檢察署檢察官，其
    以被告於該次選舉中有賄選行為，於99年12月30日向本院提
    起當選無效之訴，未逾前揭法定30日期間，亦符合上開法條
    規定之程序要件，合先說明。
貳、實體方面：
一、原告主張：被告係第18屆高雄縣林園鄉林家村現任村長，欲
    連任於99年11月27日投票之改制後高雄市第1 屆林園區林家
    里里長選舉（下稱系爭選舉），且其符合選罷法所定得登記
    為候選人之積極資格，係該法所稱具有候選人資格者（被告
    嗣並辦理領表及為參選登記，經審查合格後，公告為系爭選
    舉之候選人）；訴外人林明城係高雄縣林園鄉林家村社區發
    展協會理事長，自99年間起即有意參加系爭選舉，亦符合選
    罷法所定得登記為候選人之積極資格，同為該法所稱「具有
    候選人資格者」。被告與林明城均明知選舉應以公開、公平
    之方式為之，竟共同基於期約放棄競選之犯意聯絡，於99
    年8 月30日晚間7 時許，在被告位於高雄縣林園鄉○○村○
    ○街182 巷21弄12號住處達成協調，協議林明城放棄競選系
    爭選舉，被告同意4 年里長職務卸任後，不得參選連任，於
    103 年起，林家里里長之選舉，只要林明城或其妻兒參選，
    被告或其妻兒，絕對無條件禮讓，絕不參選里長，並盡力支
    持輔選，如有違背承諾，願支付新臺幣（下同）100 萬予林
    明城所擔任副主任委員之林家里龍潭寺及設林家里境內所有
    宮廟、堂之廟宇，每間30萬元，做為捐獻油香款項；以此作
    為不正利益之期約，並邀林健郎、林加木、林瑞瑚、林祝正
    及林光生等人擔任見證人並簽立承諾書（下稱系爭承諾書）
    ，林明城亦依約定，確無領表登記參選，造成被告同額競選
    之篤定當選結果。被告涉犯選罷法第97條第1 項期約不正利
    益而約其放棄競選罪嫌。為此，爰依據選罷法120 條第1 項
    第3 款規定，提起本訴等語。並聲明：被告於高雄市第1 屆
    林園區林家里里長之當選無效。
二、被告則以：系爭選舉係林明城主動要求被告退選，見被告堅
    不退讓，自行評估後放棄競選，被告從未主動以任何方式要
    求林明城退選。系爭承諾書之約定，係以被告於下屆里長選
    舉時違背承諾參選為前提，始有要被告捐款予地方寺廟之議
    ，未以放棄系爭選舉之競選為給付一定利益之條件，林明城
    自不因不參選系爭選舉，獲有任何利益。選罷法所規定「約
    其放棄競選或為一定之競選活動」之行為，若未以賄賂或以
    不正利益為代價，並不違法，況被告涉犯刑事罪嫌部分，經
    本院及臺灣高等法院高雄分院均判處無罪，並告確定在案等
    語，資為抗辯。並聲明：原告之訴駁回。
三、兩造不爭執之事項：
  (一)被告係改制前之高雄縣林園鄉林家村村長，就改制後之系爭
    選舉，係選罷法所規定具有候選人資格之人，其於99年9 月
    9 日請領系爭選舉之登記表件，並於同年月13日登記參選，
    經高雄市選舉委員會審查後，公告為系爭選舉之候選人。
  (二)訴外人林明城則自85年1 月3 日起，即在改制前之高雄縣林
    園鄉○○村○○路294 巷9 號設籍居住，且早已年滿23歲，
    復無任何不得登記為候選人之情事，就系爭選舉，亦係選罷
    法所定具有候選人資格之人，且其本有意競選系爭選舉，然
    之後並未請領登記表件而放棄參選，最後係由被告同額競選
    系爭選舉。
  (三)被告及林明城於99年8 月30日夜間，在被告位於高雄縣林園
    鄉○○村○○街182 巷21弄12號之住處，由林明城草擬，訴
    外人林景宗繕寫內容為「本人林明田承諾從下屆中華民國10
    3 年起，林家里或合併里，里長之選舉，只要林明城先生或
    妻兒參選里長，本人林明田或妻兒，決（應係「絕」之誤繕
    ）對無條件禮讓，決（應係「絕」之誤繕）不參選里長，並
    盡力支持輔選，如有違背承諾，本人林明田願負法律背信之
    刑責，並願支付100 萬元給林家里龍潭寺，及設林家里境內
    所有宮、廟、堂之廟宇每間30萬元作為捐獻油香款項，空口
    無憑，特立此書為憑。」之系爭承諾書，再由被告及訴外人
    即其配偶張鳳后於系爭承諾書之「立承諾人」欄內簽名，過
    程中復邀集居住在同村之林健郎、林加木、林瑞瑚、林祝正
    及林光生等人到場見證，並由該等見證人在系爭承諾書之「
    見證人」欄內簽名。
  (四)被告、林明城上開行為，經臺灣高雄地方法院檢察署檢察官
    以其等分涉犯選罷法第97條第1 項之期約不正利益而約其放
    棄競選罪嫌，及同條第2 項之期約不正利益而許以放棄競選
    罪嫌，經偵查終結後，以99年度選偵字第33號起訴書提起公
    訴，經本院以99年度選訴字第4 號刑事判決，判處被告及林
    明城均無罪；檢察官不服提起上訴，經臺灣高等法院高雄分
    院以100 年度選上訴字第8 號刑事判決駁回上訴，並於10 0
    年5 月12日確定。
四、本件之爭點：原告主張被告有選罷法第97條第1 項所規定「
    期約不正利益而約其放棄競選」之行為，進依選罷法第120
    條第1 項第3 款之規定，請求判決被告當選無效，是否有據
    ？即林明城放棄參選系爭選舉，與系爭承諾書之簽立是否有
    關？系爭承諾書是否屬於該規定所稱之不正利益？
五、本院得心證之理由：
  (一)按「對於候選人或具有候選人資格者，行求期約或交付賄賂
    或其他不正利益，而約其放棄競選或為一定之競選活動者，
    處3 年以上10年以下有期徒刑，併科2 百萬元以上2 千萬元
    以下罰金」、「候選人或具有候選人資格者，要求期約或收
    受賄賂或其他不正利益，而許以放棄競選或為一定之競選活
    動者，亦同」，為選罷法第97條第1 項、第2 項所規定「期
    約不正利益而約其放棄競選」、「期約不正利益而許以放棄
    競選」等罪。惟若僅單純對於候選人或具有候選人資格之人
    ，約其放棄競選或為一定之競選活動者；及候選人或具有候
    選人資格之人，許以放棄競選或為一定之競選活動者，均非
    上開規定所處罰之行為，必須前揭行為間，另有行求（要求
    ）、期約或交付（收受）賄賂或其他不正利益之情事發生，
    方該當前開規定之犯罪構成要件。所謂「賄賂」，係指金錢
    或可以金錢計算之財物而言；另「不正利益」，則指賄賂以
    外一切足以供人需要或滿足慾望之有形或無形之不正當利益
    ，包括物質上利益與非物質利益，且與行賄人與受賄人之放
    棄競選或為一定之競選活動之間，須具有等價關係，始得成
    立，有最高法院80年度台上字第2589號刑事判決意旨可供參
    照。另是否具有對價關係，除金錢數額之多寡外，應綜合社
    會價值觀念、授受雙方之認知及其他客觀情事而為判斷。申
    言之，禁止期約賄賂或不正利益行為之目的，主要在於防止
    金錢介入選舉，使國家公職淪為候選人間之交易商品，致戕
    害民主選舉之公正性。至於候選人是否積極參選，乃個人參
    與民主政治之自由意志展現，應予保障，且在民主政治之運
    作過程中，不同理念、意見者相互協商、斡旋、讓步，非但
    係屬常態，更毋寧是維持民主政治正常運作之必要舉措，否
    則眾人各自堅持己見、互不退讓，甚而為貫徹自己意念，不
    惜一切手段逼使他人屈服，將使民主政治難以順利運作。是
    單純對於候選人約其放棄競選或為一定之競選活動者，尚非
    法律所禁止之對象，必須另有期約賄賂或不正利益之情事發
    生，始為法所不許。復按選罷法第128 條規定，選舉訴訟程
    序除選罷法規定者外，準用民事訴訟法之規定。是以，原告
    主張被告有上開當選無效事由，提起本件當選無效之訴，依
    民事訴訟法第277 條規定，應就所主張有利於己之當選無效
    事由負舉證責任，核先敘明。
  (二)原告主張被告、林明城有選罷法第97條第1 項、第2 項所規
    定之行為，所提出之舉證，係以(1)被告、林明城於偵查中自
    白。(2)證人林明城、張鳳后、林光生、林加木、林祝正、林
    瑞瑚及林健郎等人於偵查中具結證述。(3)高雄市第1 屆林園
    區里長選舉請領候選人登記書表名冊、高雄市第1 屆第14選
    區里長選舉候選人申請登記情形及系爭承諾書為證。經查：
  1.被告係改制前之高雄縣林園鄉林家村村長，就系爭選舉，係
    選罷法所定具有候選人資格之人，其於99年9 月9 日請領系
    爭選舉之登記表件，並於同年月13日登記參選，經高雄市選
    舉委員會審查後，公告為系爭選舉之候選人；林明城則自85
    年1 月3 日起，即在改制前之高雄縣林園鄉○○村○○路29
    4 巷9 號設籍居住，且早已年滿23歲，復無任何不得登記為
    候選人之情事，就系爭選舉，亦係選罷法所定具有候選人資
    格之人，且其本有意競選系爭選舉，然之後並未請領登記表
    件而放棄參選，後係由被告依同額競選系爭選舉繼而當選等
    事實，除為被告於本件民事審理中自承在卷外，復經林明城
    於警、偵訊，及本院刑事庭審理時坦認明確（見警卷第1頁
    至第5 頁，偵查卷第37頁至第41頁，本院刑事卷第24頁至第
    26頁），並有林明城戶籍資料查詢結果、系爭選舉候選人申
    請登記情形表、高雄市選舉委員會99年12月8 日高市選一字
    第0990402337號函附被告申請登記參選資料等在刑事卷可稽
    （見偵查卷第26頁、第30頁至第32頁，本院刑事卷第36頁至
    第40頁），前開各情，足可認定。
  2.被告及林明城確於99年8 月30日夜間，在被告位於高雄縣林
    園鄉○○村○○街182 巷21弄12號之住處，由林明城草擬，
    訴外人林景宗繕寫內容為前開不爭執事項(三)所載之系爭承諾
    書，再由被告及其配偶即訴外人張鳳后於系爭承諾書之「立
    承諾人」欄內簽名，過程中復邀集居住在同村之林健郎、林
    加木、林瑞瑚、林祝正及林光生等人到場見證，並由該等見
    證人在系爭承諾書之「見證人」欄內簽名等事實，為被告所
    供承無誤外，亦據林明城於前開刑事案件中供陳明確（見警
    卷第1 頁至第5 頁，偵查卷第37頁至第41頁，本院刑事卷第
    26頁），核與證人張鳳后、林健郎、林加木、林瑞瑚及林光
    生等人於於警、偵訊中證述內容相符（見偵查卷第72頁至第
    73頁、第76頁至第78頁、第81頁至第82頁、第85頁至第86頁
    、第92頁至第94頁、第96頁至第98頁、第105 頁至第106 頁
    、第111 頁至第112 頁、第108 頁至第12 0頁、第122 頁至
    第124 頁），並有系爭承諾書正本1 紙、影本4 紙扣案足憑
    （見警卷第22頁），亦認前開各節，應屬事實。
  3.林明城所以放棄競選系爭選舉，確係因被告簽立系爭承諾書
    所致一情，亦據系爭承諾書之見證人林祝正、林健郎及林瑞
    瑚等於偵訊中供證：被告、林明城所簽立之承諾書內容，主
    要係本次里長先讓林明田出來選，4 年後林明田就不選了，
    再換林明城或別人出來選等語明確（見偵查卷第119 頁、第
    123 頁、第127 頁）。是如林明城於簽立系爭承諾書前，即
    已放棄競選系爭選舉，則被告日後是否再參與里長選舉，與
    其有何相干自無書立系爭承諾書之必要，況以系爭承諾書已
    載明「本人林明田承諾從下屆中華民國103 年起，林家里或
    合併里，里長之選舉，只要林明城先生或妻兒參選里長，本
    人林明田或妻兒，決（應係「絕」之誤繕）對無條件禮讓，
    決（應係「絕」之誤繕）不參選里長，並盡力支持輔選‧‧
    ‧」等文句，進並要求被告及其配偶均簽立系爭承諾書，過
    程中復邀集多達前開見證人到場同見證此事，實屬慎重，顯
    見被告確以書立系爭承諾書，並應允該承諾書所載事項以為
    林明城放棄競選系爭選舉之方法，是認林明城放棄競選系爭
    選舉，確係因被告簽立系爭承諾書所致。
  4.繼前已述，林明城放棄系爭選舉之競選，既係源自被告簽立
    系爭承諾書所致。則進須審究被告、林明城前開所為，是否
    該當選罷法第97條第1 項、第2 項所規定，即系爭承諾書所
    約定內容，是否符合該規定所稱「不正利益」？
    (1)參諸原告主張被告應允「下屆中華民國103 年起，林家里
      或合併里，里長之選舉，只要林明城先生或妻兒參選里長
      ，本人林明田或妻兒，決對無條件禮讓，決不參選里長，
      並盡力支持輔選‧‧‧」、「‧‧‧並願支付100 萬元給
      林家里龍潭寺，及設林家里境內所有宮、廟、堂之廟宇每
      間30萬元作為捐獻油香款項‧‧‧」，該條件內容，雖非
      直接給予林明城經濟上利益，然林明城可藉由接受上開條
      件，表態本身對該公義事業之關心與奉獻，博取熱心公益
      之令譽，而獲得鄉民之好評與擁戴，提高其聲望，以利於
      下屆里長之選舉，此種無形之利益，自亦屬「不正利益」
      甚明等語。然依系爭承諾書所載，固約定被告若違背該承
      諾參與下次里長選舉，必須捐獻林家里龍潭寺及林家里境
      內所有廟宇，惟並無約定被告為捐獻時，需以林明城之名
      義為之，即以被告日後若果需為上開捐獻行為，亦可以其
      個人名義捐款，被告此舉反可彰顯其自身對於里內事務之
      關心與奉獻，進能獲得熱心公益之令譽及里民之好評、擁
      戴，縱與林明城競選下次里長選舉，亦恐獲舉勝選可能，
      林明城並未因被告捐款行為於下次里長選舉中獲利，尚難
      認該約定對林明城而言，係屬「不正利益」。
    (2)雖被告復承諾「林明城或林明城妻兒參選下屆里長，願盡
      力支持輔選」，惟按他人於自己參與公職人員選舉時盡力
      支持輔選，固屬滿足自己慾望之非物質利益，然此一「盡
      力支持輔選」之行為，在親朋好友、相同政黨或利益團體
      之成員、選民與自己認同之候選人間，均屢見不鮮，且依
      據一般社會觀感，亦無任何不正當性可言。是此，對林明
      城而言，該盡力支持輔選亦非屬「不正利益」甚明。
    (3)被告及林明城以系爭承諾書所載事項，以被告放棄下次選
      舉之競選、並以捐款廟宇、盡力支持對林明城或其妻兒輔
      選，作為林明城放棄參與系爭選舉之交換條件，充其量僅
      屬達成各自目的之合意行為，難認渠等上開約定內容，係
      屬選罷法第97條第1 項、第2 項規定所稱之「不正利益」
      。矧以，臺灣高雄地方法院檢察署檢察官經偵查終結後，
      認被告、林明城前揭行為分涉犯選罷法第97條第1 項之期
      約不正利益而約其放棄競選罪嫌，及同條第2 項之期約不
      正利益而許以放棄競選罪嫌，以99年度選偵字第33號起訴
      書提起公訴，然經本院、臺灣高等法院高雄分院先後以99
      年度選訴字第4 號、100 年度選上訴字第8 號等刑事判決
      ，均認系爭承諾書非屬不正利益，進為被告、林明城無罪
      判決，並於100 年5 月12日確定，亦有上開刑事判決附卷
      可稽（院卷第25頁至第28頁、第57頁至第60頁），堪認被
      告、林明城確無選罷法第97條之行為。
  (三)從而，被告所為既不符合選罷法第97條第1 項所規定，原告
    依據選罷法第120 條第1 項第3 款規定，主張被告於系爭選
    舉之當選無效，自無理由，應予駁回。
六、綜上所述，被告所為既不構成選罷法第120 條第1 項第3 款
    當選無效之事由，原告依上開規定，請求宣告被告於系爭選
    舉之里長當選無效，為無理由，應予駁回。
七、據上論結：原告之訴為無理由，依民事訴訟法第78條，判決
    如主文。
中    華    民    國   100    年    7     月    4     日
                    選舉法庭  審判長法  官  黃國川
                                    法  官  劉定安
                                    法  官  張維君
以上正本係照原本作成。
如對本判決上訴，須於判決送達後20日內向本院提出上訴狀。如
委任律師提起上訴者，應一併繳納上訴審裁判費。
中    華    民    國   100    年    7     月    4     日
                                    書記官  呂怜勳